ACORDAO-COMPLETO-2446967

ACÓRDÃO 10972/2021 ATA 28/2021 - PRIMEIRA CÂMARA

VISTOS, relatados e discutidos estes autos de recurso de reconsideração interposto por Serafim Ciríaco de Oliveira, ex-prefeito de São Pedro do Suaçuí/MG, contra o Acórdão 3355/2019-TCU-Primeira Câmara;
ACORDAM os ministros do Tribunal de Contas da União, reunidos em sessão da 1ª Câmara, diante das razões expostas pelo relator, em:
9.1. conhecer do recurso de reconsideração, com fundamento nos arts. 32 e 33 da Lei 8.443/1992, e, no mérito, dar-lhe provimento;
9.2. tornar insubsistente o Acórdão 3355/2019-TCU-Primeira Câmara e julgar regulares com ressalva as contas do Sr. Serafim Ciríaco de Oliveira (XXX.693.746-XX) , dando-lhe quitação, com fundamento nos arts. 1º, inciso I, 16, inciso II, 18 e 23, inciso II, da Lei 8.443/1992, c/c os arts. 1º, inciso I, 208 e 214, inciso II, do Regimento Interno/TCU, e excluir da relação processual o Sr. Júlio Campolina Vargues (XXX.852.426-XX) e a Pro-minas - Wilson Ferreira de Almeida (22.650.147/0001-60) ;
9.3. dar ciência desta deliberação ao recorrente, aos demais responsáveis, ao município de São Pedro do Suaçuí/MG e à Procuradoria da República no Estado de Minas Gerais.

Recurso de reconsideração contra acórdão que julgou irregulares as contas do recorrente, com condenação ao pagamento do débito e de multa, em virtude da não comprovação da regular aplicação dos recursos disponibilizados por meio de convênio firmado com o Ministério do Turismo.

Primeira Câmara

Município de São Pedro do Suaçuí - MG.

3. Recorrente: Serafim Ciríaco de Oliveira (XXX.693.746-XX).

13.1. Ministros presentes: Walton Alencar Rodrigues (Presidente), Benjamin Zymler, Vital do Rêgo (Relator) e Jorge Oliveira.
13.2. Ministros-Substitutos presentes: Augusto Sherman Cavalcanti e Weder de Oliveira.

VITAL DO RÊGO

Ministro Walton Alencar Rodrigues.

Adoto como relatório a abaixo transcrita manifestação da Secretaria de Recursos (peça 65) nestes autos, que contou com o aval do corpo diretivo daquela unidade especializada e do representante do MPTCU (peças 66, 67 e 81) :
INTRODUÇÃO
1.	Trata-se de recurso de reconsideração interposto por Serafim Ciríaco de Oliveira (peça 56) contra o Acórdão 3355/2019-TCU-Primeira Câmara (peça 38) , da relatoria do ministro Walton Rodrigues.
1.1. A deliberação recorrida apresenta o seguinte teor: 
9.1. considerar revéis, para todos os efeitos, dando prosseguimento ao processo, nos termos do art. 12, § 3º, da Lei 8.443/1992; 
9.2. rejeitar as alegações de defesa de Serafim Ciriaco de Oliveira;	
9.3. julgar irregulares as contas de Serafim Ciriaco de Oliveira, Júlio Campolina Vargues  e Pro-minas - Wilson Ferreira de Almeida, com fundamento nos arts. 1º, inciso I, 16, inciso III, "c", 19 e 23, III, da Lei 8.443/1992, e condená-los, em regime de solidariedade, ao pagamento das quantias a seguir especificadas, com a fixação do prazo de quinze dias, a contar das notificações, para que comprovem, perante o Tribunal (art. 214, inciso III, 'a', do Regimento Interno do TCU) , o recolhimento das dívidas aos cofres do Tesouro Nacional, atualizadas monetariamente e acrescidas dos juros de mora, calculados a partir das datas discriminadas, até a data do recolhimento, na forma prevista na legislação em vigor.
9.3.1. Serafim Ciriaco de Oliveira e Pro-minas - Wilson Ferreira de Almeida:
	Valor
	Data

	R$ 15.983,09
	24/12/2008

	R$ 15.983,09
	28/12/2008

Fonte: Peça 9, p. 17 e 19 (com ajustes da contrapartida) 
9.3.2. Serafim Ciriaco de Oliveira e Júlio Campolina Vargues:
	Valor
	Data

	R$ 34.016,91
	23/12/2008

	R$ 34.016,91
	31/12/2008

Fonte: Peça 9, p. 14 e 23 (com ajustes da contrapartida) 
9.4. aplicar aos responsáveis, a seguir discriminados,  a multa individual prevista no art. 57 da Lei 8.443/1992, nos valores especificados, com a fixação do prazo de quinze dias, a contar das notificações, para comprovarem, perante o Tribunal (art. 214, inciso III, alínea "a", do Regimento Interno) , o recolhimento da dívida ao Tesouro Nacional, atualizada monetariamente, desde a data do presente acórdão até a dos efetivos recolhimentos, se forem pagas após o vencimento, na forma da legislação em vigor:
	RESPONSÁVEL
	VALOR

	Serafim Ciriaco de Oliveira
	R$ 70.000,00

	Júlio Campolina Vargues
	R$ 45.000,00

	Pro-minas - Wilson Ferreira de Almeida
	R$ 23.000,00

9.5. autorizar, desde logo, a cobrança judicial das dívidas, caso não atendida a notificação, nos termos do art. 28, II, da Lei 8.443/1992; e
9.6. dar ciência desta deliberação aos interessados, ao município de São Pedro do Suaçuí/MG e à Procuradoria da República no Estado de Minas Gerais, nos termos do § 3º do art. 16 da Lei 8.443/1992 e o § 7º do art. 209 do Regimento Interno, para as medidas que entender cabíveis.
HISTÓRICO
2.	Trata-se de tomada de contas especial instaurada pelo Ministério do Turismo contra Serafim Ciríaco de Oliveira, ex-prefeito de São Pedro do Suaçuí/MG, em razão da não comprovação da execução física do Convênio 841/2008, que teve por objeto a realização de shows artísticos no município, entre 29 e 31/12/2008. 
2.1. Foram repassados, em 5/9/2008, R$ 100.000,00 ao convenente. A contrapartida aplicada foi de R$ 3.000,00. 
2.2. No âmbito do ajuste, foram firmados contratos de prestação de serviços de shows artísticos com o representante das bandas Júlio Campolina Vargues, no valor de R$ 70.000,00, e com Pro Minas - Wilson Ferreira de Almeida, no valor de R$ 32.890,00, para a prestação de serviços de sonorização, locação de palco, segurança e propaganda. 
2.3. O tomador de contas impugnou a totalidade dos recursos transferidos, em razão das seguintes irregularidades, que não permitiram concluir pela efetiva realização do evento: (i) não comprovação de anúncio em outdoor;  (ii) apresentação de fotos e vídeos que não identificam o evento, cidade e data de realização; (iii) indícios de edição de vídeo no momento em que o cantor mencionaria o nome da cidade; (iv) lista de prestadores dos serviços de segurança em número inferior ao previsto no plano de trabalho, sem discriminar CPF, valores pagos, período de execução dos serviços e nome do evento; e, (v) declaração de autoridade local sem indicar data das festividades, identificação clara do signatário e do cargo que ocupava. 
2.4. No TCU, preliminarmente, foi realizada diligência ao Banco do Brasil para obtenção dos extratos bancários da conta específica do convênio e cópia dos cheques emitidos, bem como ao Ministério do Turismo, para apresentação de todos os documentos da prestação de contas. 
2.5. Devidamente citados, os prestadores de serviços permaneceram silentes. O ex-prefeito alegou, em síntese, a ocorrência dos shows. As falhas identificadas nos documentos comprobatórios previstos no ajuste teriam sido de responsabilidade das empresas contratadas. Na oportunidade, juntou nova declaração de autoridade local. 
2.6. A Secex/MG, apesar de afirmar que as alegações de defesa não contestam as irregularidades apontadas na Nota Técnica de Reanálise do tomador de contas, entendeu não ser coerente exigir do gestor "provas impossíveis", como apresentação de vídeos e fotos que não foram produzidas à época. Considerou, ainda, haver fortes indícios de realização dos shows, pois a Procuradoria da República no Município de Governador Valadares, ao solicitar informações da prestação de contas do convênio para instruir o Inquérito Civil Público 1.22.009.000-111/209-60, enviou declarações de duas bandas que teriam se apresentado no show da virada da cidade, sem receber cachê ou por valor inferior ao previsto no ajuste. Assim, a unidade técnica opinou por excluir as empresas da relação processual e julgar regulares com ressalva as contas do ex-prefeito. 
2.7. O MPTCU consignou que mera investigação de superfaturamento pelo MPF não indica que o evento foi realizado e que outras pendências no processo colocam em suspeição o seu acontecimento, como a ausência de fotos e gravações que permitam identificar a cidade e o ano em que o espetáculo aconteceu; o atesto do recebimento dos serviços feito nas cópias das notas fiscais; e o fato de o convênio ter previsto "Shows Artísticos" entre 25/6/2008 e 30/6/2008 e as datas das apresentações terem sido alteradas para os últimos dias daquele ano. Propôs, então, a irregularidade das contas, imputação de débito e aplicação de multa.
2.8. O relator a quo alinhou-se ao MPTCU, por entender que não há nos autos elementos capazes de comprovar a realização do evento, pois ausentes documentos probatórios da divulgação, bem como a devida identificação do local e data de ocorrência dos shows nas fotografias e vídeos enviados. 
2.9. Com base nesse entendimento, foi prolatada a decisão ora recorrida. 
ADMISSIBILIDADE
3.	O exame preliminar de admissibilidade à peça 59 - acolhido pelo Relator ad quem em despacho à peça 62 - concluiu por conhecer do recurso, suspendendo-se os efeitos dos itens 9.3, 9.3.1, 9.3.2, 9.4 e 9.5 do acórdão recorrido.
MÉRITO
4. 	Devida execução do objeto do convênio
4.1.  O recorrente alega que os elementos já presentes nos autos comprovariam a devida execução do objeto do convênio. Nesse sentido, aduz que:
	a) nos autos há elementos suficientes para se concluir pela execução do objeto do convênio: 
	a.1) vídeo onde (embora possa ter sido editado, ou não haver menção ao nome do Município em si) é possível ver o palanque e parte da Construção ao lado do mesmo, onde há número de telefone com o prefixo do Município de São Pedro do Suaçuí; 
	a.2) depoimentos (que são provas testemunhais) onde cidadãos dão conta da realização do evento; 
	a.3) procedimento na Procuradoria da República no Município de Governador Valadares em que se admite a realização do evento; 
	a.4) declaração de Autoridade Policial com a identificação clara do signatário e do cargo que ocupa na corporação, onde confirma (sob as penas da lei, como todas as declarações feitas por Militares) a realização do evento; (peça 56, p. 2) 
	b) há nos autos elementos capazes de comprovar a realização do evento, pois embora ausentes documentos da divulgação, há outros diversos elementos que comprovam a realização do evento; (peça 56, p. 3) 
	c) se houve falhas na execução do convênio, são de responsabilidade das empresas contratadas e devem ser apuradas em momento, rito e jurisdição próprios, e não julgar irregulares contas tomando por base a não execução do evento, o que configura enriquecimento do Estado através da punição do recorrente; (peça 56, p. 3) 
	d) os técnicos apuraram falhas, mas mesmo assim restou clara, comprovada, e admitida pelos mesmos, a realização do evento; (peça 56, p. 3) 
	e) há provas suficientes da execução do convênio, pois o evento foi realizado e restou comprovado nos autos; (peça 56, p. 3) 
	f) os argumentos de que elementos isolados não são provas não servem de base para impor condenação; (peça 56, p. 3) 
	g) pleitear ressarcimento ao erário do valor da verba repassada em convênio é simplesmente locupletar-se indevidamente, pois a prova já produzida comprova a execução do convênio, pendente a aprovação da respectiva prestação das contas; (peça 56, p. 4-5) 
	h) todos os itens exigidos para a realização do evento ficaram sob a responsabilidade dos promotores do evento, que não providenciaram material novo de divulgação do evento e de comprovação da realização dos shows artísticos regularmente contratados; (peça 56, p. 5) 
	i) o recorrente não obteve nenhuma vantagem patrimonial através do certame objeto da tomada de contas especial, e a prefeitura realizou o evento; (peça 56, p. 6) 
	j) caso seja requerido pelo Tribunal de Contas da União, os cidadãos do município e os donos de comércios podem ser ouvidos acerca da realização do evento, até mesmo porque é providência viável e simples que dará conta da realização do evento; (peça 56, p. 6) 
	k) se a unidade técnica deste Tribunal opinou por julgar regulares com ressalva as contas do ex-prefeito com forte fundamento de que "não é coerente exigir do gestor provas impossíveis, como apresentação de vídeos e fotos que não foram produzidas à época", é sinal de que há elementos nos autos que permitem essa conclusão, e que foram desconsiderados apenas pela ausência de divulgação. (peça 56, p. 6) 
	Análise
4.2. O recorrente não apresenta qualquer elemento novo em relação àqueles que já constavam dos autos, limitando-se a requerer a reapreciação dos elementos probatórios já produzidos e que já foram devidamente apreciados e rejeitados tanto pelo órgão concedente quanto por este Tribunal.  
4.3. Conforme registrado no relatório que acompanha a decisão recorrida (peça 40, p. 2) , na Nota Técnica de Reanálise n. 1307/2013 (peça 1, p. 121-125) , o órgão concedente apontou as irregularidades que impossibilitavam estabelecer o nexo de causalidade entre o objeto conveniado e os recursos federais: 
8.1. Anúncio em outdoor - nada foi encaminhado a fim de comprovar a correta execução do item. 
8.2. Fotografia/filmagem - encaminhado apenas um vídeo em que não foi possível visualizar elementos que identificassem o evento, a cidade e a data de sua realização. 
8.2.1. Observação: foi enviado DVD com imagens dos shows. Entretanto, nenhum cantor citou o nome da cidade e na apresentação de Marcelinho e Camargo quando os cantores iam falar o nome do município a imagem foi editada. 
8.3. Shows musicais - não foi possível comprovar a realização do evento. 
8.3.1. Observação: foi enviado DVD com imagens dos shows. Entretanto, nenhum cantor citou o nome da cidade e na apresentação de Marcelinho e Camargo quando os cantores iam falar o nome do município a imagem foi editada. 
8.4. Infraestrutura (palco e sonorização) - não foi possível comprovar a realização do evento. 
8.4.1. Observação: foi enviado DVD com imagens dos shows. Entretanto, nenhum cantor citou o nome da cidade e na apresentação de Marcelinho e Camargo quando os cantores iam falar o nome do município a imagem foi editada. 
8.5. Contratação de serviços (seguranças) - foi encaminhada tão-somente uma relação com um número inferior de prestadores de serviço em relação ao que foi disposto no plano de trabalho, sem CPF, o valor contratado, o período de execução e o nome do evento; 
8.6. Declaração de autoridade local - a declaração encaminhada não menciona a data de realização da festividade. Também não há identificação clara do signatário e do cargo que ocupa na corporação.
4.4. Esses elementos não foram infirmados ou esclarecidos no recurso ora em análise. 
4.5. No tocante à efetiva realização dos shows previstos no convênio, permanecem injustificadas as falhas no material comprobatório. E os elementos que alegadamente o supririam também não comprovam a realização dos eventos, porquanto (voto condutor à peça 39, p. 2) :
as declarações de duas bandas sobre a participação em show da virada no Município, obtidas em inquérito civil sobre superfaturamento e remetidas ao tomador de contas, pelo Ministério Público, quando solicitou documentos da prestação de contas do convênio, desacompanhadas de documentos comprobatórios, não teriam validade para concluir pela execução dos shows.
Da mesma forma, a apresentação de nova versão da declaração de autoridade local, extemporânea, ainda que do mesmo signatário, não se presta, isoladamente, para afastar as outras irregularidades apontadas e comprovar a realização do evento.
4.6. Também a proposta de julgamento pela regularidade com ressalva das contas já foi rejeitada por este Tribunal, nos seguintes termos (peça 39, p. 2) : 
As exigências para a devida prestação de contas do ajuste estavam claramente expressas no termo pactuado, firmado seis meses antes da data das festividades. É necessário o atendimento de todas elas, pelo gestor responsável, para a devida comprovação da boa e regular aplicação dos recursos. Por isso, carece de razoabilidade a tese aventada pela unidade técnica sobre a exigência de provas impossíveis. (grifo original) 
4.7. Com efeito, uma vez que o ora recorrente se comprometeu a comprovar a devida realização do evento, era sua responsabilidade produzir o material comprobatório, como vídeos e fotos. Se estes não foram produzidos à época ou se o foram com defeito, não há que se falar em prova impossível para eximi-lo da responsabilidade que lhe cabia. 
4.8. Ante o exposto, uma vez que, ao contrário do alegado, os elementos dos autos não comprovam a realização do objeto do convênio, e a alegação do recorrente não elidem ou justificam as diversas irregularidades apontadas, deve-se rejeitar a alegação. 
PROPOSTA DE ENCAMINHAMENTO
5. 	Ante o exposto, submete-se o assunto à consideração superior, propondo-se, com fundamento nos artigos 32, inciso I, e 33 da Lei 8.443/1992:
	a) conhecer do recurso e, no mérito, negar-lhe provimento;
	b) dar ciência da decisão ao recorrente e demais interessados.
É o relatório.

Amando Prates (OAB/MG 25.760).

Procurador Rodrigo Medeiros de Lima.

RECURSO DE RECONSIDERAÇÃO EM TOMADA DE CONTAS ESPECIAL. ARGUMENTOS E PROVAS QUE AFASTAM A PREMISSA QUE NORTEOU A CONDENAÇÃO RECORRIDA. PROVIMENTO.

TOMADA DE CONTAS ESPECIAL (TCE)

Secretaria de Recursos (Serur).

Por atender aos requisitos de admissibilidade, conheço do recurso de reconsideração interposto por Serafim Ciríaco de Oliveira, ex-prefeito de São Pedro do Suaçuí/MG, contra o Acórdão 3355/2019-TCU-Primeira Câmara, por meio do qual o responsável teve suas contas julgadas irregulares, com condenação ao pagamento do débito apurado, solidariamente com outros gestores, e de multa fundada no art. 57 da Lei 8.443/1992.
Originalmente, este processo tratou de tomada de contas especial instaurada pelo Ministério do Turismo em razão da não comprovação da execução física do Convênio 841/2008, que teve por objeto a realização de shows artísticos no município, entre 29 e 31/12/2008
A condenação ora recorrida foi motivada pela inexistência nos autos de elementos capazes de comprovar a realização do evento, pois ausentes documentos probatórios da divulgação, bem como a devida identificação do local e data de ocorrência dos shows nas fotografias e vídeos enviados, conforme consignado no voto condutor do acórdão combatido.
Referido decisum considerou, ainda, que as exigências para a devida prestação de contas do ajuste estavam claramente expressas no termo pactuado, firmado seis meses antes da data das festividades, motivo pelo qual deveriam ser todas elas atendidas pelo gestor responsável, para a devida comprovação da boa e regular aplicação dos recursos. 
O recorrente alegou, em síntese, que (i) o objeto foi executado, conforme admitido nos autos, inclusive pela unidade técnica do TCU, tudo comprovado mediante os documentos acostados ao processo, que suprem a falta de elementos de divulgação; (ii) as falhas porventura existentes são da responsabilidade das empresas contratadas; (iii) o ressarcimento ao erário conduz ao locupletamento da União; (iv) não obteve qualquer vantagem patrimonial; (v) os cidadãos do município e os donos de comércios podem ser ouvidos acerca da realização do evento.
Após a análise detida dos argumentos recursais apresentados, a Secretaria de Recursos (Serur) propôs o não provimento do recurso, por considerar que os argumentos apresentados não tiveram o condão de modificar a deliberação recorrida.
O Ministério Público junto ao TCU concordou com a proposta da unidade técnica (peça 81) . 
Feito esse breve histórico, passo ao exame de mérito do presente recurso.
Entendo que a proposta de encaminhamento sugerida não é a que melhor se adequa ao deslinde do caso em apreço.
A condenação foi motivada pela não comprovação da realização do evento. Ocorre que, a meu ver, há elementos nos autos que permitem a convicção de que a festa, de fato, ocorreu.
Baseio-me nas declarações prestadas pelos representantes das bandas (peça 1, p. 118 e 119) que atestam suas participações no evento. De fato, as declarações prestadas no âmbito do Inquérito Civil Público 1.22.009.000-111/209-60, instaurado pela Procuradoria da República no Município de Governador Valadares para apurar indícios de superfaturamento no cachê pago aos artistas para se apresentarem no referido evento (peça 1, p. 117) , dão conta de que a Festa do Café efetivamente se realizou.
Consta dos autos declaração do Sr. Ary Menezes, representante da Banda Forró na Gibeira, prestada ao Ministério Público Federal, confirmando a participação da banda no evento realização na cidade de São Pedro do Suaçuí/MG e o recebimento do cachê de R$ 8.000,00 (peça 1, p. 118) .
Em outra declaração apresentada ao MPF, desta vez pela representante da Banda Trem de Minas, a Sra. Ondina Maria Alves Nunes declarou ser tia dos integrantes da referida banda, que nunca existiu legalmente, mas foi montada apenas para o evento e que não recebeu cachê pela apresentação do show. Acrescenta que assinou o documento denominado "carta de exclusividade" (peça 9, p. 72) , sem nada receber, a pedido do Sr. Júlio Campolina Vargues (peça 1, p. 119) .
Referidas declarações, apesar de colocarem em dúvida a conduta do agenciador dos artistas contratados, encerram demonstração de que a Festa do Café de fato ocorreu, pois os declarantes confirmam as apresentações das Bandas Trem de Minas e Forró na Gibeira na Festa do Café em São Pedro do Suaçuí.
Tais declarações, a meu ver, devem ser recebidas com força probatória suficiente para comprovar a realização do evento, até por questões de coerência com as práticas adotadas por esta Casa. Lembro que este colegiado tem, em algumas ocasiões, solicitado a realização de diligências com vistas a colher informações diretamente das bandas, com o mesmo objetivo, a exemplo do Acórdão 13969/2019-TCU-Primeira Câmara. 
Com relação ao eventual superfaturamento, destaco que os responsáveis não foram chamados a responder por tal questão. Assim, não me é possível tratar do assunto nesta etapa processual, limitado que me encontro aos termos da citação originalmente a eles encaminhada.
O retorno dos autos ao relator a quo também me parece providência que não se justifica, já que passados mais de dez anos dos fatos mencionados, inviabilizando, dessa forma, o exercício do contraditório e da ampla defesa, ainda mais por parte do gestor que, a princípio, não detinha elementos para desconfiar de irregularidades nas propostas a ele apresentadas.
Para a execução do objeto do Convênio 841/2008 o Município de São Pedro do Suaçuí/MG, vale lembrar, celebrou os seguintes contratos:
a) contrato de prestação de serviços celebrado com as Bandas Marcelino de Lima e Camargo, Made in Bahia, Forró na Gibeira, João e Ronaldo e Trem de Minas, todas representadas pelo Sr. Julio Campolina Vargues, no valor de R$ 70.000,00, objetivando a apresentação dos shows com os referidos artistas (peça 9, p. 97-101) .
b) contrato celebrado com Wilson Ferreira de Almeida, no valor de R$ 32.890,00, objetivando a prestação de serviços de sonorização, locação de palco, de segurança e propaganda (peça 9, p. 193-196) .
A relação de pagamentos efetuados indica que os recursos foram utilizados para pagamento dos prestadores de serviços abaixo relacionados (peça 9, p. 9) :
a) Cheque 850.001, de 23/12/2008, no valor de R$ 35.000,00 a Júlio Campolina Vargues (CPF 436.852.426-87) ;
b) Cheque 850.003, de 24/12/2008, no valor de R$ 16.445,00 a Pro-minas - Wilson Ferreira de Almeida (CNPJ 22.650.147/0001-60) , que emitiu a nota fiscal 000.332 (peça 9, p. 16) ;
c) Cheque 850.005, de 31/12/2008, no valor de R$ 35.000,00 a Júlio Campolina Vargues (CPF 436.852.426-87) ;
d) Cheque 850.004, de 28/12/2008, no valor de R$ 16.445,00 a Pro-minas - Wilson Ferreira de Almeida (CNPJ 22.650.147/0001-60) , que emitiu a nota fiscal 000.333, de 28/12/2008 (peça 9, p. 19) .
É possível estabelecer o nexo de causalidade entre as despesas e a execução física do convênio em pauta, ou seja, há comprovações de que os pagamentos foram recebidos pelos Srs. Júlio Campolina Vargues e Wilson Ferreira de Almeida, responsáveis contratualmente pela execução do objeto do Convênio 841/2008.
De fato, o nexo de causalidade entre os pagamentos efetuados e a realização do evento se mostra por meio da relação de pagamentos efetuados (peça 9, p. 9) , das notas de empenho emitidas pelo convenente (peça 9, p. 12-13, 15, 18, 21-22) , das notas fiscais emitidas pelos contratados (peça 9, p. 16 e 19) , dos extratos bancários e cheques emitidos (peça 9, p. 14, 17, 20, 23, 54-56, 58-60) , dos contratos celebrados entre o município e os prestadores de serviços (peça 9, p.  97-101, 193-196) , e das cartas de exclusividade vinculando o Sr. Júlio Campolina Vargues aos artistas e ao evento cultural realizado no Município de São Pedro do Suaçuí/MG por conta do Convênio 841/2008.
Quanto às cartas de exclusividade, lembro que os responsáveis não foram chamados a se manifestarem em relação à contratação de artistas sem licitação com base apenas em cartas de exclusividade. Ainda, assim, observo que referidas cartas contêm registro em cartórios, conforme se depreende da peça 9, p. 70-74, atendendo, pelo menos em parte, à exigência contida no item 9.2.3.2 do Acórdão 1435/2017-TCU-Plenário.
Outra questão que merece ser abordada é a ausência de previsão no respectivo termo de convênio da apresentação de fotografias como forma de comprovar a realização da avença. Não havia no termo de convênio qualquer cláusula que estabelecesse tal exigência.
Considerando que tal providência somente poderia ter sido adotada durante a realização do evento, a cobrança de tal exigência após o encerramento da festa se mostra desarrazoada, porquanto impossível de ser cumprida pelo responsável.
Por fim, destaco que minha análise de mérito neste processo encontra ressonância na recente jurisprudência deste Tribunal (Acórdão 1892/2020-TCU-Plenário e 11.787/2020-TCU-1ª Câmara) que, com o intuito de afastar as divergências sobre o tema nos diversos colegiados, sufragou o entendimento de que nos convênios firmados antes da edição da Portaria MTur 153/2009 não seria razoável exigir a apresentação de documentos não expressamente previstos nos termos avençados ou normativos da época.
Dessa forma, afastadas as premissas que nortearam a condenação em débito dos responsáveis, entendo que deve ser acolhido o recurso de reconsideração 
	Ante o exposto, voto pela adoção da minuta de acórdão que ora trago ao exame deste colegiado.
TCU, Sala das Sessões Ministro Luciano Brandão Alves de Souza, em 10 de agosto de 2021.
Ministro VITAL DO RÊGO 
Relator